【裁判字號】    97,消債抗,107
【裁判日期】    980527
【裁判案由】    更生事件
【裁判全文】
臺灣臺北地方法院民事裁定           97年度消債抗字第107號
抗  告  人  甲○○
上列當事人請求更生事件，抗告人對於民國97年8 月29日本院97
年度消債更字第666 號裁定提起抗告，本院裁定如下：
    主      文
抗告駁回。
抗告程序費用新臺幣壹仟元由抗告人負擔。
    理      由
一、抗告意旨略以：原裁定固以民國97年1 月至4 月間，抗告人
    在中國信託商業銀行新店分行帳戶（下稱中信銀行帳戶）、
    華南商業銀行帳戶（下稱華南銀行帳戶），尚分別入款新台
    幣（下同）344,275 元、130,728 元，而認抗告人未履行原
    協商方案並非有重大困難，然中信銀行帳戶其中185,565 元
    ，係抗告人向公司股東借貸，連同華南銀行帳戶130, 728元
    ，均係用以償還訴外人王樹強280,000 元。原審未參酌此部
    分款項來源、用途，遽予駁回抗告人更生之聲請，顯有違誤
    云云。
二、按債務人對於金融機構因消費借貸、自用住宅借款、信用卡
    或現金卡契約而負債務，在聲請更生或清算前，應提出債權
    人清冊，以書面向最大債權金融機構請求協商債務清償方案
    並表明共同協商之意旨，消費者債務清理條例（下稱消債條
    例）第151 條第1 項定有明文。次按債務人與金融機構協商
    成立者，不得聲請更生或清算，但因不可歸責於己之事由，
    致履行顯有重大困難者，不在此限；本條例施行前，債務人
    依金融主管機關協調成立之中華民國銀行公會會員辦理消費
    金融案件無擔保債務協商機制與金融機構成立之協商，準用
    前項之規定，消債條例第151 條第5 項、第6 項分別定有明
    文。又聲請更生或清算不合程式或不備其他要件者，法院應
    以裁定駁回之，但其情形可以補正者，法院應定期間先命補
    正，復為同條例第8 條所明定。依其立法理由可知，債務清
    償方案成立後，固由債務人按其條件履行，惟需於其後發生
    情事變更，在清償期間收入或收益不如預期，致該方案履行
    困難甚或履行不能，因不可歸責於己，始能聲請更生或清算
    ，此項規定旨在避免債務人任意毀諾已成立之協商，濫用更
    生或清算之裁判上債務清理程序。
三、經查，抗告人業於96年1 月間，依金融主管機關協調成立之
    中華民國銀行公會會員「辦理消費金融案件無擔保債務協商
    機制」與台新國際商業銀行成立協商，約定聲請人應自96年
    1 月起，分80期，按月清償18,523元等情，已據抗告人自承
    在卷，並有協議書在卷可按，堪可認定。參諸前開說明，抗
    告人既與金融機構協商成立，除有不可歸責於己之事由，致
    履行有重大困難外，均不得聲請更生。次查，抗告人於96年
    1 月間協商成立後，迄至97年3 月即毀諾停止繳款等節，為
    抗告人是認，又抗告人於96年1 月協商成立時至97年3 月間
    皆任職於康創科技有限公司，有薪資證明書在卷可按，已徵
    抗告人於協商成立時至毀諾時之收入並無改變，抗告人雖主
    張於97年2 、3 月間因需支付兩名子女之註冊費，致無法負
    荷而毀諾，然抗告人長子黃頌恩於95年、96年之收入分別為
    354,533 元、410,794 元，有95年度及96年度綜合所得稅各
    類所得資料清單附原審卷可稽（見原審卷第50、51頁），已
    徵黃頌恩之經濟能力足以負擔註冊費及生活費，又次子黃永
    岷於毀諾當時就讀私立南華高級中學職業進修學校二年級，
    有繳費收據在卷可按（見板院卷25頁），則於協商成立時黃
    永岷即就讀該校一年級，亦徵抗告人於協商成立時與毀諾時
    對黃永岷註冊費之負擔並無不同，依上開說明，抗告人主張
    有不可歸責之事由云云，即屬無據，不足採認。
四、抗告人固主張其每月必要支出為48,205元，然消債條例更生
    、清算制度之立法目的，係為使不幸陷入經濟困境之債務人
    得以清理債務、重建生活，並在清理過程中保有符合人性尊
    嚴之最低基本生活，但非維持債務人過去慣常生活，是於評
    估債務人是否有不能清償債務或有不能清償之虞時，應非由
    債務人任意主張其基本生活費用之數額，而是債務人應在維
    持基本生活之情況下，於能力範圍內盡力清償債務，否則將
    造成揮霍無度致難以履行者，反而更容易進入更生程序之不
    合理現象，於參諸內政部社會司所公告之97年度台北市每人
    每月最低生活標準14,152元（該最低生活費用即包括食、衣
    、住、行等費用在內），自應以該最低生活標準為聲請人必
    要生活費用之計算，始為合理。又抗告人雖主張扶養其母郭
    謝寶玉，然抗告人自陳郭謝寶玉每年領取2 次退休津貼，每
    次可領得9 萬多元，有郭謝寶玉郵局存摺影本在卷可按（見
    原審卷56頁至61頁），則郭謝寶玉每年有18萬元之收入，平
    均每月有15, 000 元可供運用，可認郭謝寶玉並無不能維持
    生活之情事，而抗告人既有不能清償債務之情事且債務總金
    額高達974,219 元，自不得強加主張扶養費之支出，而造成
    抗告人不足清償債務之歧異現象。另抗告人主張於97年1 月
    至4 月間陸續清償王樹強280,000 元，然抗告人未提出任何
    證據資料以實其說，退步言之，縱抗告人此部分主張為真，
    抗告人於97年1 月至4 月間，可運用之收入共計仍有475,00
    3 元，為抗告人自陳在卷，並有中信銀行帳戶、華南銀行帳
    戶之存摺影本在卷可稽（見原審卷15頁至34頁、52頁至55頁
    ），扣除清償王樹強280,000 元後，尚餘195,003 元即平均
    每月尚有48,750元可資運用，倘給付每月協商還款金額18,5
    23元，仍有30,227元可供生活，尚高於抗告人及其扶養黃永
    岷每月必要支出共計為28,304元。是抗告人選擇毀諾，堪認
    係無還款誠意並非無還款能力，其未依原協商方案繼續履行
    ，自非有重大困難。
五、綜上所述，抗告人於協商當時已考量自身之償債能力，進而
    與金融機構成立協商，其嗣後既未發生收入或收益不如預期
    之情事，則其毀諾即難謂不可歸責於己，其聲請更生已與法
    不合，且抗告人依原協商條件繼續履行亦非顯有重大困難，
    原審裁定駁回抗告人更生之聲請，核無違誤，抗告意旨猶執
    前詞，指摘原裁定不當，求予廢棄另為裁定，為無理由，應
    予駁回。
六、本件抗告為無理由，爰依消費者債務清理條例第15條，民事
    訴訟法第95條、第78條，裁定如主文。
中    華    民    國    98    年    5     月    27    日
                民事第二庭審判長法  官  朱漢寶
                                法  官  陳秀貞
                                法  官  黃呈熹
以上正本係照原本作成。
本裁定不得抗告。
中    華    民    國    98    年    5     月    27    日
                                書記官  傅美蓮


司法院資訊處製作；財團法人民間司法改革基金會備份。
